# Pendahuluan {#sec-intro .unnumbered}

```{r}
#| echo: false

source("_common.R")
```

Regresi merupakan salah satu teknik statistik yang paling banyak digunakan dalam berbagai bidang penelitian dan aplikasi industri. Metode ini memungkinkan kita untuk memahami hubungan antara variabel-variabel dalam suatu sistem, membuat prediksi, serta mengidentifikasi faktor-faktor yang berpengaruh terhadap variabel respons. Dari dunia ekonomi hingga ilmu kesehatan, pemodelan regresi telah menjadi alat utama dalam analisis data dan pengambilan keputusan berbasis bukti.

Dalam beberapa dekade terakhir, perkembangan teknologi komputasi dan statistik telah mengubah cara kita melakukan analisis data. Salah satu perkembangan yang paling signifikan adalah munculnya perangkat lunak open-source seperti **R**, yang menawarkan fleksibilitas tinggi, dukungan komunitas yang luas, serta berbagai pustaka statistik yang terus berkembang. R telah menjadi salah satu alat utama dalam dunia akademik dan industri untuk analisis data, termasuk dalam pemodelan regresi.

Buku ini disusun untuk memberikan pemahaman yang mendalam tentang model regresi serta bagaimana menerapkannya menggunakan R. Dengan pendekatan yang sistematis, buku ini mencakup konsep-konsep dasar regresi, mulai dari regresi linear sederhana hingga regresi non-linear dan model regresi tingkat lanjut. Selain itu, buku ini menggunakan **Quarto**, sebuah sistem dokumentasi modern yang memungkinkan analisis data yang lebih interaktif dan reproducible.

Keunggulan utama dari Quarto adalah kemampuannya dalam menggabungkan kode R dengan teks naratif dalam satu dokumen yang dapat di-render menjadi berbagai format, seperti HTML, PDF, atau dokumen Word. Hal ini memungkinkan pembaca untuk tidak hanya memahami teori di balik model regresi, tetapi juga melihat langsung bagaimana implementasinya dalam bentuk kode yang dapat dijalankan dan dimodifikasi sesuai kebutuhan.

Selain teori dan implementasi dasar, buku ini juga membahas berbagai studi kasus dari berbagai disiplin ilmu. Setiap studi kasus disajikan dengan pendekatan yang praktis, mulai dari eksplorasi data, pemilihan model yang tepat, interpretasi hasil, hingga validasi model. Pendekatan ini bertujuan agar pembaca tidak hanya memahami konsep secara teoretis, tetapi juga mampu menerapkannya dalam situasi nyata.

Salah satu tantangan utama dalam pemodelan regresi adalah pemilihan model yang sesuai dengan karakteristik data yang dianalisis. Overfitting, multikolinearitas, heteroskedastisitas, serta asumsi-asumsi dalam regresi adalah beberapa isu yang sering muncul dalam analisis data. Buku ini membahas bagaimana cara mengidentifikasi serta mengatasi tantangan-tantangan tersebut menggunakan berbagai teknik statistik dan visualisasi dalam R.

Seiring dengan meningkatnya jumlah data yang tersedia saat ini, metode regresi juga terus berkembang. Model regresi klasik kini dilengkapi dengan pendekatan modern seperti **regularisasi (Ridge dan Lasso Regression)**, **regresi non-parametrik**, hingga **regresi berbasis machine learning**. Buku ini memperkenalkan berbagai metode tersebut dan bagaimana mereka dapat digunakan untuk meningkatkan akurasi serta interpretabilitas model.

Target pembaca buku ini mencakup mahasiswa, dosen, peneliti, serta praktisi di berbagai bidang yang tertarik untuk memahami dan menerapkan model regresi dengan R. Buku ini ditulis dengan bahasa yang sederhana dan disertai dengan banyak contoh sehingga dapat diikuti oleh pembaca dari berbagai latar belakang, baik yang baru mengenal R maupun yang sudah memiliki pengalaman dalam analisis data.

Kami berharap buku ini dapat menjadi referensi yang bermanfaat bagi pembaca dalam mengembangkan keterampilan analisis data mereka. Selain itu, dengan penggunaan Quarto sebagai alat utama dalam dokumentasi dan presentasi hasil analisis, kami berharap pembaca dapat mengadopsi praktik yang lebih transparan dan reproducible dalam penelitian mereka.

Akhir kata, kami mengucapkan terima kasih kepada semua pihak yang telah berkontribusi dalam penyusunan buku ini. Semoga buku ini dapat memberikan manfaat yang luas serta menjadi salah satu rujukan utama dalam memahami dan mengaplikasikan model regresi dengan R.

## Colophon

Versi daring dari buku ini tersedia di <https://r4rm.netlify.app> dan sumber kode buku ini dapat diakses di <https://github.com/dedenistiawan/>. Buku ini dibuat menggunakan **Quarto**, yang memudahkan penulisan buku yang menggabungkan teks dan kode yang dapat dieksekusi.

```{r}
#| eval: false
#| echo: false
#| results: asis

pkgs <- sessioninfo::package_info(
  tidyverse:::tidyverse_packages(),
  dependencies = FALSE
)
df <- tibble(
  package = pkgs$package,
  version = pkgs$ondiskversion,
  source = gsub("@", "\\\\@", pkgs$source)
)
knitr::kable(df, format = "markdown")
```

```{r}
#| include: false

cli:::ruler()
```
